臺灣高雄地方法院刑事判決　　　　　　　96年度易字第3068號
公　訴　人　臺灣高雄地方法院檢察署檢察官
被　　　告　丙○○
上列被告因詐欺案件，經檢察官提起公訴（96年度偵緝字第2211
號），本院判決如下：
    主  文
丙○○無罪。
    理  由
一、公訴意旨略以：被告丙○○原名黃忠雄，係址設高雄巿民族
    路與民生路口「忠和自助餐」之負責人，明知自己已陷於無
    支付能力之狀態，竟意圖為自己不法之所有，並基於詐欺之
    概括犯意，自民國93年6 月間起，至94年1 月間止，連續向
    丁○○、戊○○、己○○3 人詐購餐廳所使用之食材（包括
    肉類、水產、蛋類等），期間並多次以換票之方式拖欠貨款
    ，致丁○○等人不疑有他，而繼續供貨予丙○○。嗣於94年
    1 月間，丙○○將前開餐廳轉讓與他人經營，並分別交付客
    票3 紙予丁○○等3 人，用以清償其所積欠貨款，詎屆期提
    示均因存款不足而退票；經丁○○等3 人迭次催討，丙○○
    始先後於94年1 月及3 月間，另開立本票數紙予丁○○等3
    人，作為付款之擔保，惟屆期仍未支付欠款，且避不見面，
    丁○○等人至此始知受騙，總計受有貨款總計新台幣（下同
    ）709,400 元無法獲償之損害，因認被告涉犯刑法第339 條
    第1 項詐欺取財罪嫌。
二、按犯罪事實應依證據認定之，無證據不得認定其犯罪事實，
    刑事訴訟法第154 條第2 項定有明文。所謂證據，須適於為
    被告犯罪事實之證明者，始得採為斷罪資料，如未能發現相
    當證據，或證據不足以證明，自不能以推測或擬制之方法，
    以為裁判基礎。又認定不利於被告之事實，須依積極證據，
    茍積極之證據本身存有瑕疵而不足為不利於被告事實之認定
    ，即應為有利於被告之認定，更不必有何有利之證據，而此
    用以證明犯罪事實之證據，猶須於通常一般人均不至於有所
    懷疑，堪予確信其已臻真實者，始得據以為有罪之認定，倘
    其證明尚未達到此一程度，而有合理性之懷疑存在，致使無
    從為有罪之確信時，即應為無罪之判決，此有最高法院82年
    度臺上字第163 號判決、76年臺上字第4986號、30年上字第
    816 號等判例意旨可資參照。
三、公訴人認被告涉犯詐欺罪嫌，無非以告訴人之指訴及支票影
    本、本票影本、臺灣票據交換所退票理由單、萬泰商業銀行
    泰業推字第09500002312 號函及其支票存款存戶退票資料查
    詢單、高雄市農會高市農信字第0950000897號函及其支票存
    款戶退票記錄卡、法務部票據信用資訊連結作業查詢明細表
    3 份（戶名：茗達企業有限公司、石敦貿易企業有限公司、
    萊亞事業有限公司）為其論據。訊據被告丙○○固不否認有
    以支票向告訴人進貨，而支票跳票之情形，然堅決否認有何
    詐欺犯行，辯稱：其與告訴人丁○○、戊○○、己○○均有
    生意往來，之前是以現金交易，後來因為借錢給友人甲○○
    週轉，才會收受甲○○交付的支票而以該支票向告訴人進貨
    ，並無詐欺故意，也已經與告訴人達成和解等語。經查：
 (一) 證據能力部分：
  1.按被告以外之人於審判外之言詞或書面陳述，除法律有規定
    者外，不得作為證據，刑事訴訟法第159 條定有明文。被告
    以外之人於偵查中向檢察官所為陳述，除顯有不可信之情況
    者外，得為證據，刑事訴訟法第159 條之1 第2 項亦有明文
    。被告以外之人於偵查中向檢察官所為之陳述，雖屬審判外
    之陳述而為傳聞證據，然檢察官代表國家偵查犯罪、實施公
    訴，依法其有訊問證人之權利，證人且須具結，且實務運作
    時，檢察官於偵查中向證人取得之陳述，原則上均能遵守法
    律規定，不致違法取供，除「顯有不可信之情況」外，原則
    上證人於偵查中經具結之陳述應具證據能力。本件判決所引
    用證人即告訴人丁○○、戊○○、己○○於偵查中經具結後
    證述之證言，經查並無顯不可信之情況，爰依上開規定及說
    明，其等於偵查中經具結後之證言，均有證據能力，合先敘
    明。
  2.次按除前三條之情形外，下列文書亦得為證據：二、除顯有
    不可信之情況外，從事業務之人於業務上或通常業務過程所
    須製作之紀錄文書、證明文書，此為刑事訴訟法第159 條之
    4 第2 款所明定。此係因為從事業務之人在業務上通常業務
    過程中所製作之紀錄文書、證明文書，多為不間斷、有規律
    而準確之記載，且通常有會計人員或記帳人員等校對其正確
    性，而於作成之時亦無預見日後可能會被提供為證據之偽造
    動機，虛偽之可能性小，因而認此種特信性文書有證據能力
    。本案中臺灣票據交換所退票理由單、萬泰商業銀行支票存
    款存戶退票資料查詢單、高雄市農會支票存款戶退票記錄卡
    ，均屬於此種從事業務之人於業務上製作之記錄文書或證明
    文書，而法務部票據信用資訊連結作業查詢明細表，屬於機
    械性列印資料，非屬於人之供述，自非傳聞證據，均有證據
    能力。
  3.另按被告以外之人於審判外之陳述，雖不符同法第159 條之
    1 至159 條之4 之規定，而經當事人於審判程序同意作為證
    據，法院審酌該言詞陳述或書面陳述作成時之情況，認為適
    當者，亦得為證據，刑事訴訟法第159 條之5 第1 項亦有明
    文。本件證人即告訴人丁○○、戊○○、己○○於檢察事務
    官調查中所為之陳述，雖不符合刑事訴訟法第159 條之2 、
    第159 條之3 得作為證據之例外規定，然當事人於法院調查
    證據時均同意其作為證據，本院審酌該言詞陳述作成時之情
    況，其取得證據之過程並無瑕疵，與待證事實亦有關聯性，
    均有助於真實之發見，認為作為證據應屬適當，是上開供述
    證據亦有證據能力。
 (二) 實體部分：
 1. 被告因經營忠和自助餐，自92年初起即向告訴人丁○○、戊○○、己○○等購買蛋品、水產或肉類，告訴人每隔幾天就
    供貨一次，每月供貨金額大約2 萬元至9 萬元不等，約於93
    年6 、7 月之前皆有正常付款，之後才開始以非被告為發票
    人之支票即俗稱之客票給付貨款，並出現無法兌現之情形，
    被告乃開立本票作為擔保，然開本票亦未獲清償等情，業經
    被告供陳在卷，並與證人即告訴人丁○○、戊○○、己○○
    於檢查事務官詢問時之證述大致相符，且有上開票據影本及
    退票理由單、票據信用資訊查詢明細表等在卷可稽，足認此
    部分情節為真實。
  2.按刑法詐欺取財罪，係以行為人主觀上有以詐欺方式不法得
    財之犯意，客觀上則須施用詐術，使他人陷於錯誤，並因該
    錯誤而交付財物，行為人因此獲得不法之財物為其成立要件
    。票據本為支付工具之一，債務人自得衡諸票據之流通性、
    文義性可能造成無法以原因關係對抗持票人等缺點，與藉票
    據支付得享期限利益等優點，決定以現金或票據清償債務；
    而債權人亦得考量債務人及發票人之信用、追索之便利性等
    因素，選擇是否接受債務人此種以票據給付之清償方式，縱
    債務人以俗稱客票之由持票人以外之人簽發之票據支付貨款
    ，亦為債權人與債務人所選擇或接受之交易方式，除能證明
    債務人已確實知悉該票據無法兌現，尚難遽以被告持客票購
    買貨物之事實，認被告有詐欺之主觀犯意。本件被告因經營
    自助餐，分別向告訴人購買蛋品、水產及肉類，前後長達2
    年，已如前述。被告與告訴人交易之初，均係以現金交易，
    之後方以客票給付，且告訴人收到客票時，均無查詢票信，
    此有告訴人之證述在卷（他字卷第16頁），足見以被告與告
    訴人之交易之情形，告訴人確實認被告以客票支付為通常之
    交易方式，並無何悖於生意往來常態之情形。且證人即告訴
    人丁○○亦於檢察事務官詢問時稱：被告開始用客票給付後
    ，第1 張有拿到錢（他字卷第16頁）。如被告意在詐欺而以
    客票支付貨款，其既已詐得食材，何以仍使第1 張客票得以
    兌現？顯見被告辯稱並無詐欺犯意，尚非不足採信。
 3. 次以被告以客票支付者為向告訴人購買蛋品、水產、肉類之
    貨款，係93年6 月間至94年1 月間之事，以被告當時經營自
    助餐店，前開食材均屬必要，且被告交付該客票及該支票跳
    票後，仍繼續經營其自助餐店，直到94年1 月間才將前開餐
    廳轉讓與他人經營，此經證人即告訴人證述綦詳（他字卷第
    16 頁） ，可見被告所向告訴人購買之貨物，確實係烹煮而
    於自助餐店中販售之用；上開食材又非黃金、菸酒等變現性
    高之物品，足見被告並非刻意於經營不善之際向告訴人進貨
    以變現獲利，其所辯並非詐欺，僅因為之後失業而無力償還
    等語，尚堪信實。而以被告向告訴人交易之歷史，被告每次
    向告訴人進貨均有每個月數萬元之金額，被告用以付款之客
    票，票面金額亦由10萬元至18,8000 元不等，與其向來之進
    貨量尚屬相當，亦能認被告並無大量進貨之情形，此亦與被
    告明知無清償能力仍詐欺使他人陷於錯誤而取得財物之情形
    有別。
 4. 又被告於以客票支付貨款而經拒絕付款後，因受告訴人之催
    討，而於94年1 月及3 月間另開立本票作為付款之擔保，如
    被告確實係以客票詐得餐廳所使用之食材，於得到該食材之
    後，其犯罪目的已屬達成，實無庸另以其本人之名義開立本
    票作為擔保，而使自己無法免於票據清償責任，亦徵被告並
    非詐欺取財。況以告訴人於96年10月10日另具狀表示其告訴
    被告詐欺一事，經雙方充分供通瞭解，確認純屬誤會，被告
    並無詐欺之情事，雙方並達成和解，此有和解書、刑事撤回
    告訴狀在卷可稽（本院卷第15頁至17頁），亦顯見被告與告
    訴人間純屬民事之糾紛，被告之行為與詐欺之犯行有間。
 5. 至於檢察官謂被告所交付之客票於發票日前已經被列為拒絕
    往來戶，且該客票之發票人遭退票之金額甚鉅，顯為俗稱之
    「芭樂票」，然被告僅交付告訴人共3 張之客票，又分別係
    不同之發票人所簽發，被告是否於交付該支票之時已查悉該
    等支票均係以存款不足或拒絕往來之帳戶大量簽發，而均無
    法兌現，並非無疑；而告訴人戊○○雖曾稱：被告的員工說
    被告常以4,000 、5,000 元去買「芭樂票」，然就被告有無
    購買芭樂票一事，此非告訴人親身見聞，而僅係轉述被告員
    工之陳述，至於該被告員工係何人、何以稱被告常購買芭樂
    票，均無從得知，自難僅以告訴人戊○○此語，認被告確有
    詐欺之行為。
 6. 綜上所述，被告向告訴人訂購貨物，既無突然大量進貨或異
    常之交易情形，交付客票亦屬付款模式之一，雖支票及被告
    均其後所簽發擔保之用之本票均無法兌現，然事業經營難免
    遭遇困難，無法以被告不能清償推論被告自始即有意圖自己
    不法所有之詐欺犯意，從而，公訴人所舉事證既難以證明被
    告確有詐欺取財之犯意，其犯罪應屬不能證明，揆諸前引法
    條及判決意旨，自應為被告無罪之諭知。
據上論斷，應依刑事訴訟法第301 條第1 項，判決如主文。
本案經檢察官乙○○到庭執行職務。
中　　華　　民　　國　　96　　年　　12　　月　　11　　日
                  刑事第三庭 審判長法　官  蔡國卿
                                   法  官  李昆南
                                   法  官  蔡書瑜
以上正本證明與原本無異。
如不服本判決應於收受本判決後10日內向本院提出上訴書狀，並
應敘述具體理由，如未敘述上訴理由者，應於上訴期間屆滿後20
日內補提理由書狀於本院（均須按他造當事人之人數附繕本）「
切勿逕送上級法院」。
中　　華　　民　　國　　96　　年　　12　　月　　11　　日
　　　　　　　　　　　　　　　　　 書記官  邱靜銘
